【裁判字號】    89,簡上,17
【裁判日期】    890531
【裁判案由】    拆屋還地
【裁判全文】
臺灣彰化地方法院民事判決  八十九年度簡上字第十七號
    上  訴  人  丁○○
                乙○
    共      同
    訴訟代理人  丙○○      住.
    被上訴人    甲○○      住.
    訴訟代理人  曾耀聰律師  住台中市○○路○段一四九號五樓之一
右當事人間請求拆屋還地事件，上訴人對於中華民國八十八年九月二十三日本院第一
審判決（八十八年度彰簡字第二０三號）提起上訴，本院判決如左：
    主      文
上訴駁回。
第二審訴訟費用由上訴人負擔。
    事      實
甲、上訴人方面：
一、聲明：(一)原判決主文第一項及其假執行之宣告廢棄。(二)原判決主文第二項關於
            命上訴人乙○應將坐落彰化縣秀水鄉○○段第三Ｏ三地號土地上，如後
            附之複丈成果圖所示編號(4)部分（面積為○．○○二三公頃）地上建物
            拆除，並將土地交還被上訴人部分及其假執行之宣告廢棄。(三)右二項廢
            棄部分，被上訴人在第一審之訴及假執行之聲請均駁回。(四)第一、二審
            訴訟費用由被上訴人負擔。(五)若受不利判決願供擔保請准宣告免為假執
            行。
  二、陳述：除與第一審判決記載相同者，茲予引用外，並補充陳述略稱：
            系爭土地於民國六十年間辦理土地重劃，如被上訴人之祖先或前手有到
            場指界，則上訴人於系爭土地上越界建築即為被上訴人的祖先或前手所
            知悉，卻讓上訴人越界建築至今，並未即時異議，被上訴人不得拆除越
            界建築部分。
  三、證據：除援用第一審所提出之證據外，並聲請調閱指界資料、重測資料、土地
      所有權人重劃前後土地分配對照清冊、土地分配成果公告文或文件內容說明、
      交耕清冊及農地重劃交耕清冊通知書文件及內容說明。
乙、被上訴人方面：
一、聲明：求為判決如主文所載。
二、陳述暨證據：除引用第一審判決之記載外，並補充陳述略稱：
      被上訴人否認有所謂知悉越界建築未即時異議之情事。又民法第七九六條僅在
      土地所有人之建物尚未興建或興建尚未完成時，鄰地所有人知其越界而不提出
      異議始有適用，至於興建完成後始知悉越界建築者，即無適用。上訴人既自認
      系爭房屋係於五十一年興建完成，上訴人復主張被上訴人於六十年指界時知悉
      越界建築，由其所訴之事實顯然與第七九六條之規定不符，上訴人之上訴顯無
      理由。
    理      由
一、本件被上訴人在原審起訴主張：坐落彰化縣秀水鄉○○段第三Ｏ三地號土地係其
    所有，被告即上訴人等並無正當權源，亦未經其許可，竟占用此筆土地如後附之
    複丈成果圖所示編號(3)、(4)部分（面積各為○．○○○一公頃、○．○○二三公
    頃）搭建地上物台階、建物使用，爰本於所有物返還請求權之規定，訴請上訴人
    等拆除台階及建物並還地。復上訴人乙○占用土地受有相當於租金之不當得利，
    故訴請上訴人乙○給付自六十年六月起至交還土地止，以當年公告地價年息百分
    之八計算之利益及遲延利息。上訴人則以所有之建物雖占用到被上訴人所有之土
    地，惟其上之建物在五十一年間改建，上訴人於系爭土地上越界建築即為被上訴
    人的祖先或前手所知悉，並未即時異議，被上訴人不得拆除越界建築部分，且相
    當於租金之利益部分，自起訴時起回溯五年以上者，已罹於時效等語置辯。原審
    以上訴人未能舉證證明為由，判命上訴人拆除地上台階及建物並交還土地，復依
    不當得利之法則，就上訴人乙○獲有相當於租金之利益，自八十二年十二月三日
    起至八十八年九月二日判決時為止，合計為新台幣（下同）三千九百三十三元，
    以及自起訴狀送達之翌日起即八十七年十二月十五日起至清償日止按週年利率百
    分之五計算之利息，以及自八十八年九月三日起至土地回復原狀交還被上訴人之
    日止，按年給付八百二十八元及按週年利率百分之五計算之利息。其中返還不當
    得利部分，未據上訴業已確定，併此敘明。
二、查系爭土地係被上訴人所有，且此筆土地如附圖所示(3)部分面積Ｏ．ＯＯＯ一公
    頃現有上訴人丁○○所有之台階位於其上，而另如附圖所示(4)部分面積Ｏ．ＯＯ
    二三公頃為上訴人乙○所有之磚造建物位於其上等情，業據被上訴人於原審提出
    系爭土地登記簿謄本一件為證，並經原審法院會同彰化縣彰化地政事務所人員到
    場勘測屬實，有原審勘驗筆錄與複丈成果圖在卷可稽，並為上訴人所是認，自堪
    信為真實。
三、惟上訴人另辯稱：渠等所有之台階、建物雖占用到被上訴人所有之土地，惟其上
    之建物在五十一年間改建，系爭土地於六十年間辦理土地重劃，如被上訴人之祖
    先或前手有到場指界，則上訴人於系爭土地上越界建築即為被上訴人的祖先或前
    手所知悉，並未即時異議，被上訴人不得拆除越界建築部分云云。惟查，經本院
    先後向彰化縣彰化地政事務所調閱系爭土地於六十年間指界之所有資料、彰化縣
    政府調閱系爭土地重劃前後對照清冊、新舊土地登記簿等資料，並無任何資料足
    以證明被上訴人有所謂知悉上訴人越界建築之情事，此外，上訴人並未能舉證以
    實其說，上訴人之主張即屬無據。另上訴人雖又聲請調閱土地分配成果公告文或
    文件內容說明、交耕清冊及農地重劃交耕清冊通知書文件及內容說明等文件云云
    ，按土地所有人建築房屋逾越疆界者，鄰地所有人如知其越界而不即提出異議，
    不得請求移去或變更其建築物，固為民法第七百九十六條所明定，惟於越界建築
    當時不知其事，而於建築完竣後始知其情事者，仍無本條之適用（最高法院七十
    二年度台上字第四七三四號判決可資參照）。上訴人既已自認渠等所有之建物及
    台階係於五十一年間改建完成，則於建築完成後，縱使假設被上訴人於六十年間
    土地重劃時知悉越界建築情事，睽諸上開說明，本件仍無民法第七百九十六條適
    用之餘地，是以上訴人所欲聲請調查之證據，對於本件判決結果不生影響，自無
    再為調查之必要，併此敘明。
四、從而，被上訴人訴請上訴人將前揭占用被上訴人所有系爭土地上之台階及建物拆
    除，並將該部分土地交還被上訴人，洵屬有據，應予准許。原審就此部分命上訴
    人拆除地上台階及建物並交還土地，而為被上訴人勝訴之判決，併為假執行及免
    為假執行之宣告，即無不合，上訴意旨指摘原判決不當，求予廢棄改判，核無理
    由，應予駁回。
據上論結，本件上訴為無理由，依民事訴訟法第四百三十六條之一第三項、第四百四
十九條第一項、第八十五條第一項前段，判決如主文。
中      華      民      國    八十九    年      五      月    三十一    日
                              台灣彰化地方法院民事第二庭
~B審判長法官  羅培昌
~B法      官  李水源
~B法      官  陳弘仁
右為正本係照原本作成。
不得上訴。
中      華      民      國    八十九    年      五      月    三十一    日
~B法院書記官  謝玲英


司法院資訊處製作；財團法人民間司法改革基金會備份。
